【裁判字號】    88,上訴,4619
【裁判日期】    901225
【裁判案由】    貪污治罪條例
【裁判全文】
臺灣高等法院刑事判決                          八十八年度上訴字第四六一九號
    上  訴  人
    即  被  告  丁○○
                甲○○
                己○○
    共      同
    選任辯護人  林耀立
    上  訴  人
    即  被  告  乙○○
    選任辯護人  胡致中
                陳建昌
                余鐘柳
右上訴人因貪污治罪條例案件，不服臺灣桃園地方法院八十七年度訴字第一四二三號
，中華民國八十八年九月二十一日第一審判決（起訴案號：臺灣桃園地方法院檢察署
八十五年度偵字第一五九一五號）提起上訴，本院判決如左：
    主  文
原判決撤銷。
丁○○共同連續對於主管之事務，直接圖利，處有期徒刑伍年陸月，褫奪公權參年，
所得財物新臺幣肆拾參萬肆仟元應予追繳，其中新台幣貳拾柒萬元並發還被害人戊○○、另新台幣壹拾陸萬肆仟元應發還被害人辛○○，如全部或一部無法追繳時，以其
財產抵償之。
甲○○共同連續對於主管之事務，直接圖利，處有期徒刑參年，褫奪公權貳年，所得
財物新臺幣肆拾參萬肆仟元應予追繳，其中新台幣貳拾柒萬元並發還被害人戊○○、
另新台幣壹拾陸萬肆仟元應發還被害人辛○○，如全部或一部無法追繳時，以其財產
抵償之。
己○○、乙○○均無罪。
        事  實
一、丁○○於民國（下同）八十三年三月間擔任公營事業台灣中小企業銀行（嗣於八
    十七年一月二十三日起改制為官股所佔比率未及百分之五十以上之民營事業）八
    德分行（下稱台灣企銀八德分行）領組（起訴書誤載為襄理），主管貸款部門徵
    信業務，為依據法令從事公務之人員。竟藉於該銀行辦理貸款申請人及其保證人
    之信用、收入調查及不動產徵信等事務之便，與舊識代書甲○○共同意圖對其所
    主管之上開事務謀取不法利益，而基於概括犯意，由甲○○先於八十三年二月間
    ，另邀不知情之代書己○○及金主乙○○共同以桃園縣中壢市○○路四００號富
    景企業有限公司（下稱富景公司，未向主管機關申請設立公司登記）名義為客戶
    解決貸款問題，且於貸款人需要資金清償舊債時，由彼等代為清償，俾客戶得重
    新向銀行申貸，彼等則從中賺取佣金、利息，並約定由己○○負責對外招攬客戶
    ，梁成福則提供資金先為客戶清償舊債辦理塗銷抵押權登記，以利客戶向銀行貸
    款，甲○○則負責與銀行接洽貸款。八十三年三月初某日，己○○經不知情之莊
    育旺及年籍不詳綽號「小陳」之陳代書輾轉介紹而受戊○○委託；另經丙○○（
    已死亡）之介紹而受辛○○之委託，代彼等申辦貸款，其均轉由甲○○處理，甲○○即將該二貸款申請案持至台灣企銀八德分行，由當時經辦貸款徵信業務之領
    組丁○○於收案後，先依台灣企銀八德分行之貸款徵信規定，對戊○○、辛○○
    二人供作貸款擔保用之不動產即戊○○之母馮彭敏妹所有坐落桃園縣觀音鄉○○
    段一一０一、一一０二號土地及其上桃園縣觀音鄉藍埔村二鄰樹子腳十二之二０
    號房屋、辛○○之弟賴銀森所有坐落桃園縣中壢市○○段三二０四、三二０五號
    土地進行徵信及估價手續，並分別於同年月七日及十日調查製作不動產抵押權報
    告書及設定不動產抵押物價值核算表各一份，內容據實載明馮彭敏妹及賴銀森二
    人所有上開不動產之價值總額分別為二千萬元及三千九百萬元，並分別得於設定
    一千萬元及一千八百萬元之最高限額抵押權後，各貸款七百萬元及一千四百萬元
    等情，惟戊○○、辛○○二人原申貸之金額僅分別為六百萬元及一千萬元，丁○○為藉此貸款圖得高額報酬之不法利益，親自以避免日後重新申貸之勞費為由遊
    說辛○○將申貸金額提高為一千四百萬元，另由陳代書向戊○○表示申貸金額宜
    提高為七百萬元始足支應一切需用，均經戊○○、辛○○二人之首肯後，戊○○
    、辛○○遂於同年月十一日前往台灣企銀八德分行分別填具客戶授信申請書各一
    紙，再由丁○○併同其先前所調查製作之上開設定不動產抵押權報告書及設定不
    動產抵押物價值核算表各一份，交予台灣企銀八德分行內承辦授信業務之不知情
    經辦員江長安審核簽註戊○○、辛○○二人須先行塗銷上開擔保品房地上原有之
    最高限額抵押權後，得依上開徵信報告表核算之結果辦理貸款等語，再依序呈請
    台灣企銀八德分行內不知情之襄理楊樹木、副理蔡明雄及經理葉真行分別依台灣
    企銀八德分行之貸款規定，先後於同年月十日、十二日核准戊○○、辛○○二人
    之貸款，確定貸予戊○○、辛○○各七百萬元及一千四百萬元，丁○○即親至在
    桃園縣中壢市○○路○段一九六號丙○○代書事務所藉收取代辦手續費之名，要
    求辛○○給付一百十萬元，經議價後降為八十五萬元，由辛○○先行出具台灣企
    銀八德分行，日期空白，金額八十五萬元之取款憑條予丁○○，另並由不知情之
    陳代書亦以相同名目要求戊○○給付八十五萬五千五百元，連同代書費一萬元經
    戊○○先行出具上開銀行，日期空白，面額八十六萬五千五百元之取款憑條予陳
    代書，上開取款憑條並均轉交甲○○收執保管後，甲○○立將上開房地須款塗銷
    其上原有之最高限額抵押權等情轉知乙○○，乙○○即依約提供資金，先後於同
    年三月十二日、二十一日分別塗銷馮彭敏妹所有上開房地原有之一千八百萬元及
    賴銀森所有上開土地原有之一千零八十萬元最高限額抵押權登記，台灣企銀八德
    分行乃先後於同年三月十四日及二十二日如數核撥上開貸款至戊○○、辛○○二
    人帳戶，時甲○○即將戊○○、辛○○二人所預立之上開取款憑條，交由丁○○
    逕自戊○○、辛○○帳戶內所核撥之上開款項中，先分別領取八十五萬五千五百
    元及八十五萬元，並將其中戊○○貸款部分二十七萬元、辛○○貸款部分十六萬
    四千元於同日分別存入其本人設於台灣企銀八德分行之第0000000000
    0號帳戶中，而對其主管之事務直接圖得不法之利益，餘戊○○貸款部分五十八
    萬五千五百元及辛○○貸款部分六十八萬六千元，則均存入甲○○設於台灣企銀
    八德分行之第00000000000號帳戶中，由甲○○與己○○、乙○○等
    共三人平分作為彼等辦理貸款之酬勞。
二、案經法務部調查局桃園縣調查站報請臺灣桃園地方法院檢察署檢察官偵查起訴。
        理  由
甲、被告丁○○、甲○○部分
一、訊據上訴人即被告丁○○、甲○○固均坦承於右揭時地先後為戊○○、辛○○辦
    理上開貸款手續及由甲○○轉知被告乙○○提供資金為貸款人等塗銷抵押權之事
    實，惟均矢口否認有何對於主管之事務直接圖利之犯行，丁○○辯稱：富景公司
    成立之初，甲○○曾向其表示將持貸款案件由其辦理，其後甲○○若有貸款案件
    ，均先交其過目，惟其未曾與甲○○約定以富景公司之名義對外經營為客戶辦理
    貸款之業務，並非富景公司之成員；其辦理戊○○、辛○○二人之貸款徵信，亦
    均依規定為之，並無任何違法徇私，藉以圖取不法利益之情事；至匯入其帳戶內
    之款項二十七萬元及十六萬四千元，前者係其本人自有之款項，於匯入前數日提
    出本擬借予親友，嗣因親友返還始重新存入，後者則係甲○○個人為清償前對其
    之舊欠所還之本息，均與戊○○、辛○○二人辦理上開貸款之事無涉，絕無對主
    管事務圖利之行為云云。甲○○則辯稱：其係單純受戊○○、辛○○二人之委託
    ，向台灣企銀八德分行辦理上開貸款手續，所收取上開金額係報酬費用，非與丁○○對主管事務圖得之利益云云。惟：
    (一)查甲○○於桃園縣調查站訊問時自承因丁○○之因素利於貸款人貸款，遂成立
      富景公司，該公司成立於八十三年一、二月間，主要為客戶解決貸款上問題，
      由該公司為貸款人清償舊債務，以利向銀行再行申貸，藉以賺取佣金、利息，
      該公司由其與乙○○、己○○、丁○○等四人組成，其負責與銀行接洽，乙○○負責調度資金幫客戶清償原債務以利下次貸款，己○○負責對外業務招攬案
      件，丁○○則負責銀行內部貸款業務，各有職掌，未另行出資；富景公司每幫
      客戶完成一項貸款，均收取貸款額百分之五佣金，其中百分之一點五屬丁○○
      所有，餘由其與乙○○、己○○三人平分，乙○○替客戶清償之債務，另以三
      分利計算，該百分之五佣金係原則性，尚需視狀況而定；迄八十三年七、八月
      間，因丁○○承辦之案件有許多欠繳貸款，如戊○○、呂阿秀、周正樟、辛○○等貸款案，台灣企銀八德分行經理不願批准放款，再者每一貸款案中，有代
      書、介紹人等多人居中，且每人或多或少均索取佣金，貸款核撥後至貸款人手
      上時，業經多次剝削，彼等恐因此滋生狀況而解散富景公司等語（見偵查卷第
      二三頁背面、第二四頁正、背面），甲○○對丁○○藉其任職台灣企銀八德分
      行領組辦理貸款徵信業務，有利客戶貸款，而同意與其成立富景公司為客戶辦
      理貸款手續，從中賺取利益，另己○○、乙○○亦均同意加入該公司，共同完
      成客戶之貸款手續，並均收取彼等之報酬利益等情已供述綦詳。另於桃園縣調
      查站調查時乙○○供稱富景公司成立於八十三年二月間，該公司成立目的係土
      地仲介及為客戶解決貸款上問題，貸款人若需要金錢上支助，即由該公司負責
      先行清償，以利向銀行重行申貸，並賺取佣金、利息，該公司成立之動機係因
      甲○○與丁○○熟識，在銀行貸款上較為方便，當時主要代表人為其與甲○○
      、己○○，該公司接手之貸款案件，主要係由甲○○處理，甲○○負責與銀行
      接洽，己○○則負責外面業務接洽案件，其中需要融資部分甲○○即通知其提
      供所需資金，由甲○○幫客戶清償原債務以利向銀行申貸，俟完成撥款後，再
      由甲○○歸還其本金，富景公司幫客戶完成一項貸款案件，均收取貸款總金額
      的百分之五手續費，其中百分之二據甲○○稱係其與銀行人員打點、交際之費
      用，詳情其不得而知，餘百分之三由其與己○○、甲○○三人平分，客戶如向
      其借款清償原抵押債款則另以月息二分多計收利息，迄八十三年七、八月間該
      公司始解散等語（見偵查卷第一七頁背面、一七之一頁正、背面）；己○○亦
      供述富景公司成立於八十三年二月，主要經營土地仲介、代客洽辦銀行貸款等
      業務，代表人除其本人外，尚有甲○○、乙○○，甲○○係公司負責人，主要
      職掌為與銀行接洽，乙○○因擁有雄厚資金，為富景公司之金主，負責先替客
      戶辦理抵押塗銷俾利客戶向銀行貸款，其則負責對外招攬客戶，富景公司幫客
      戶完成一項貸款，即向客戶收取貸款金額百分之五手續費，其分得百分之一，
      餘由甲○○分配，惟該公司僅營運約六個月即因業績不佳等因素而結束，至丁○○其並不熟悉，僅知道係銀行職員等語（見偵查卷第一九頁背面、二０頁正
      面），是己○○、乙○○所供彼等加入富景公司，利用甲○○與任職銀行中承
      辦貸款徵信業務之丁○○熟識之便，與甲○○分別負責對外招攬貸款業務、提
      供資金塗銷原有抵押設定、向銀行洽辦貸款，並共同朋分向貸款客戶收取之百
      分之五佣金報酬中之百分之三等情，核均與甲○○所供相符，復有甲○○於八
      十三年二月一日以「富景企業有限公司籌備處」名義在台灣企銀八德分行所申
      請之第00000000000號帳戶印鑑證明卡一紙可稽（見原審卷第三三
      ０頁正、背面），自堪憑信。雖己○○、乙○○上開所述加入富景公司之成員
      均未言及丁○○及其所負責事務與所分得之佣金比例，惟彼等受甲○○之邀，
      加入富景公司，斯時該公司僅係籌備階段，且就每一受託案件均係個別處理，
      加入之人並不需事先出資，自貸款客戶獲致之佣金亦均由甲○○分配，己○○
      、乙○○除其本人分得之部分外，並未過問，復以至銀行洽辦貸款業務亦均由
      甲○○負責，而經向台灣省政府建設廳函查結果，該廳以八十八年二月四日八
      八建三管字第三二０九二九號函送之「富景企業有限公司」登記資料（見原審
      卷第九四至九八頁），其所在地、負責人、董事、股東與所營業務項目等，與
      被告甲○○、己○○、乙○○所述均不同，是該登記資料所指之「富景企業有
      限公司」顯非本案富景公司，足見本案富景公司始終未曾辦理營業登記，是己○○、乙○○因而不知丁○○亦已與甲○○談妥而加入富景公司，並朋分取得
      之佣金報酬，本無何違情之處，彼二人就組成富景公司之成員未言及丁○○一
      節，尚不足因此遽為有利於被告丁○○之認定。
    (二)次查八十八年三月間，己○○經由丙○○代書之介紹而受戊○○委託，另經莊
      育旺及綽號「小陳」之陳代書等介紹而受辛○○委託辦理向銀行貸款之手續後
      ，即將該二貸款申請案件交由甲○○持向台灣企銀八德分行洽貸，由丁○○對
      彼等供作擔保物之不動產進行徵信及估價，並經台灣企銀八德分行相關經辦人
      員、襄理、副理及經理等審核後，陸續於同年三月十日、十二日完成戊○○、
      辛○○二人之貸款申請手續，甲○○即轉知乙○○先行提供資金於同年月十二
      日、二十一日分別清償戊○○、辛○○二人原有抵押權債務並塗銷抵押權登記
      ，旋台灣企銀八德分行分別於同年月十二日、二十二日核撥貸款予戊○○、辛○○各七百萬元、一千四百萬元等情，迭據被告等於桃園縣調查站訊問及偵審
      中坦承不諱，核與證人即貸款人辛○○、戊○○、葉廖菊英、居中介紹之詹香
      美、林萬幼、丙○○、王培森等於桃園縣調查站訊問及偵審中證述情節相符，
      復有戊○○、辛○○二人設定不動產抵押權報告表、設定不動產抵押物價值核
      算表、授信申請書、借據、放款適用利率核計表及上開房地之抵押權設定契約
      書、他項權利證明書、地籍圖謄本、不動產登記簿謄本、印鑑證明、戶籍謄本
      、承諾書、授權書、存摺、放款轉帳收入傳票等影本各一份附於原審卷可稽，
      亦堪認定。
    (三)再查甲○○於桃園縣調查站調查時供承戊○○貸款案佣金為八十五萬五千五百
      元，其中二十七萬元為丁○○之佣金，其與乙○○、己○○三人共得三十五萬
      元，餘交予介紹人莊育旺及小陳二人；另辛○○貸款案佣金為百分之六計八十
      四萬元，另一萬元為代書費，共八十五萬元，其中十六萬四千元分歸丁○○，
      ，丙○○代書分得十四萬元，餘由其與己○○、乙○○三人均分每人約十七萬
      餘元等語（見偵查卷第二四頁背面、第二五頁正面、第二六頁正面）；核與貸
      款人戊○○於桃園縣調查站調查及偵訊時所陳其貸款七百萬元，陳代書告知須
      付貸款金額百分之十四佣金，其中包含介紹費、回扣，代書費則另計等語（見
      偵查卷第八頁背面、第七六頁正面）；貸款人辛○○於桃園縣調查站調查及偵
      審中所述本案貸款其僅接觸丙○○及丁○○二人，係丁○○在代書丙○○處向
      其表示貸款需付一百一十萬元，經討價還價後，以八十五萬元談妥，其中代書
      費若干其不得而知，共付代書費及手續費八十五萬元，丁○○並要求其須先填
      妥台灣企銀存褶取款憑條，其因急需用款乃依丁○○指示填妥八十五萬元取款
      條交由丁○○收執等語（見偵查卷第四頁正面、第五四頁、第七七頁背面、原
      審卷第一三七頁背面、本院卷第一０三頁）均相符；而戊○○貸款之報酬八十
      五萬五千五百元，係於八十三年三月十二日台灣企銀八德分行核撥貸款七百萬
      後，於同年月十四日分別存入二十七萬及五十八萬五千五百元至丁○○設於台
      灣企銀八德分行之第00000000000號帳戶及甲○○設於台灣企銀八
      德分行之第00000000000號支票存款帳戶中，合計共八十五萬五千
      五百元；另辛○○貸款之報酬八十五萬元，係於八十三年三月二十二日該行核
      撥貸款一千四百萬當日，分別存入十六萬四千元、六十八萬四千元至丁○○、
      甲○○二人上開帳戶內，合計八十五萬元，有辛○○存摺與取款條等影本各一
      份、戊○○放款轉帳收入傳票及取款條等影本各一份、丁○○存款憑條影本二
      紙與上開帳戶存摺影本一份、甲○○客戶異動資料表一份與支票存款送款簿影
      本二份足稽（見原審卷第二九二、三二六、三三九至三四三、三四五、三四
      六、三四八頁），亦均與證人戊○○、辛○○二人所證各填具八十五萬五千五
      百元及八十五萬元取款憑條等語及甲○○所供分別自戊○○、辛○○二人各收
      取八十五萬五千五百元、八十五萬元之報酬，其中戊○○部分中二十七萬元及
      辛○○部分中十六萬四千元分歸丁○○所有等情均若合符節，是甲○○上開供
      承誠堪憑採。
    (四)復查丁○○雖迭於桃園縣調查站訊問時及偵審中均否認其上開帳戶內之二十七
      萬元及十六萬四千元等款項係辦理戊○○、辛○○二貸款案件所收取之報酬，
      惟其於桃園縣調查站訊問時先辯稱該二筆款項係其投資二百萬元於甲○○經營
      之富塘代書事務所，借款予貸款人所獲之利息云云（見偵查卷第三二頁正、背
      面、第三三頁正、背面）；繼又改稱其係自八十三年初起陸續借款予甲○○，
      共二百萬元，月息三分即每百萬元月息三萬，未滿一個月者依一個月計息，上
      開十六萬四千元款項係其投資二百萬元之利息，另二十七萬元款項則係其自有
      之資金提出借予他人，借款人返還，其於八十三年三月十四日再行存入，至借
      款人為何人其已不復記憶云云（見偵查卷第三五頁背面、第三六頁正、背面）
      ；嗣於偵查中另辯稱其於八十二年十二月二十日借款十五萬元予甲○○購買桌
      子及裝潢房屋，約定日息三百元，上開十六萬四千元款項中，十五萬元係其借
      予甲○○之本金，餘一萬四千元係利息，甲○○除欠其十五萬借款外，並無其
      他欠債，其未曾陸續匯款二百萬元予甲○○，前於偵查中供稱投資二百萬元係
      因其服務之台企銀行規定與客戶間不得有金錢往來所致，另二十七萬係其自有
      之資金，數日前其提領本擬出借予其表弟，嗣其表弟返還三十萬元，其留存其
      中三萬元供使用外，餘二十七萬再度回存云云（見偵查卷第六九頁正、背面、
      第七０頁背面、第七一頁正面、第八九頁正面、一０四頁背面、一二０頁背面
      ）；則丁○○就其帳戶內之上開二筆款項初稱均係投資二百萬元於甲○○代書
      事務所利息云云，繼稱該十六萬四千元係借款二百萬元予甲○○所收取之利息
      ，另二十七萬元則係自有之款項回存云云，嗣就該十六萬四千元款項復改稱其
      中十五萬元係其借予甲○○之本金，餘一萬四千元係該借款之利息云云，先後
      多次更易其詞；又丁○○稱自八十三年初起陸續借款予甲○○共二百萬元，每
      百萬元月息三萬元云云，則二百萬元月息應為六萬元，迄八十三年三月二十二
      日，不論以二或三個月計息，其利息數額均不可能為十六萬四千元，是被告稱
      該十六萬四千元係借款二百萬元之利息一節，顯非足採；再者，依丁○○所陳
      其係於八十二年十二月二十日借款十五萬元予甲○○，日息三百元云云，則迄
      八十三年三月二十二日該十六萬四千元存入丁○○帳戶時，其利息應為二萬餘
      元，與丁○○所辯該十六萬四千元中之一萬四千元係借款十五萬元之利息數額
      ，亦有不符；是丁○○上開所辯非但諸多前後兩歧、自相矛盾之處；且其未能
      提出任何證據，以供本院查明其所述屬實；核與甲○○於桃園縣調查站訊問時
      所供其與丁○○間素無金錢往來，並未積欠丁○○債款，丁○○所稱於八十三
      年間陸續匯入二百萬元至其帳戶及丁○○帳戶內上開二筆款項均係投資之利息
      各節，全不實在，該二筆金額均為丁○○收取之佣金回扣等語，復不相符，被
      告所辯顯係臨訟卸責，要無足採。雖甲○○嗣自偵查起，亦翻異前詞，附和丁○○所辯，改稱其確曾為裝潢辦公室向被告借款十五萬元，月息三分四千五百
      元，上開十六萬四千元係其返還予丁○○之本息云云（見偵查卷第五八頁背面
      、第五九頁正面、第七九頁背面、第八七頁正面），另證人江文亮亦於偵查中
      證稱八十三年間確曾擬向被告丁○○借款二、三十萬元，惟後未借用，故丁○○未曾交付該款項云云（見偵查卷第一二七頁背面），惟甲○○此部分所述，
      核與其前於桃園縣調查站訊問時供述情節不符，且其所稱借款月息四千五百元
      ，三個月一萬三千五百元核亦與丁○○所稱之借款日息三百元及上開一萬四千
      元為十五萬元借款利息云云均不相符；另證人江文亮所稱丁○○未曾交付該款
      一節，核與丁○○所辯其提領三十萬元借予表弟，數日後其表弟還款其復將之
      回存云云，意指其業將款項交付借款人嗣借款人再行返還等情亦有出入，是甲○○及證人江文亮所述，顯均係臨訟勾串所為迴護丁○○之詞，亦均不足採。
    綜上所述，被告丁○○、甲○○等犯行，均堪認定。
二、被告丁○○、甲○○行為後，貪污治罪條例業於八十五年十月二十三日修正公布
    ，並自同年月二十五日起生效，修正前貪污治罪條例第六條第一項第四款對於主
    管之事務直接圖利者，處五年以上有期徒刑，得併科新台幣一百萬元以下罰金之
    規定，已修正為貪污治罪條例第六條第四款對於主管之事務直接圖私人不法之利
    益者，處五年以上有期徒刑，得併科新台幣三千萬元以下罰金；經比較新舊法以
    修正前之舊法有利於被告，依刑法（原判決誤載為刑事訴訟法）第二條第一項但
    書之規定，應依修正前貪污治罪條例處斷。查八十三年間，丁○○擔任當時之公
    營事業台灣企銀八德分行領組，主管貸款部門之徵信業務，辦理貸款申請人及其
    保證人之信用、收入調查及不動產徵信等事務，為依據法令從事公務之人員，其
    承辦戊○○、辛○○貸款案之徵信調查時，雖無何違法之情事，惟其卻因辦理該
    二案而私下收取二十七萬元及十六萬四千元報酬之不法利益，核丁○○所為係犯
    修正前貪污治罪條例第六條第一項第四款對主管事務直接圖利罪。被告甲○○從
    事代書業務，雖非公務人員，亦非受公務機關委託承辦公務之人，其為客戶申辦
    貸款，收取報酬，不論是否高於一般收費水準，依契約自由原則，其本人取得之
    報酬部分，固不違法，惟其明知丁○○有意對其所承辦放款徵信事務之貸款客戶
    收取報酬之不當利益，竟仍思藉丁○○辦理貸款徵信業務之便，將攬得之貸款案
    件送至台灣企銀由丁○○承辦，並對貸款客戶浮收高額報酬後，部分由丁○○所
    有，以遂丁○○圖取不法利益之目的，甲○○與丁○○間，就丁○○上開犯行，
    顯與丁○○有共同犯意聯絡，依修正前貪污治罪條例第三條及刑法第三十一條第
    一項規定甲○○所為，亦應係犯同條款之罪。甲○○與丁○○間有犯意聯絡及行
    為分擔，均為共同正犯。被告甲○○、丁○○先後二次圖利犯行，時間緊接，犯
    罪構成要件相同，顯係基於概括犯意所為，應依連續犯之規定論以一罪，並均加
    重其刑。被告甲○○於偵查中已自白犯行，因依修正前貪污治罪條例第八條後段
    規定減輕其刑，並先加後減。
三、原審據以論罪科刑，原非無見，惟被告己○○、乙○○就被告丁○○、甲○○之
    上開犯行，並非共同正犯，詳如後述；且本案收取之貸款報酬分歸丁○○之上開
    二十七萬元、十六萬四千元報酬固係不正利益，然甲○○分得部分，則無違法可
    言，己詳述於前，另己○○、乙○○分別招攬業務，提供資金而共同參與貸款之
    完成，是彼等分得之報酬，亦非不法利得甚明，原審逕將己○○、乙○○二人論
    以上開犯行之共同正犯，並將甲○○、己○○、乙○○三人收取之報酬，不論係
    何種名目之費用，概皆認係對於丁○○主管之事務所收取之不正利益而均諭知追
    繳沒收，容有未合；又原判決就丁○○、甲○○因本案犯罪所得之財物，除諭知
    追繳外，未依法諭知發還被害人，而竟為沒收之諭知，亦有違誤。丁○○、甲○○上訴意旨空言否認犯行，固無足取，惟原判決既有上開可議，即無可維持，自
    應由本院予以撤銷改判。爰審酌被告丁○○、甲○○共同對丁○○所主管之上開
    業務向申貸之客戶收取報酬之不法利益四十三萬四千元，不僅損及戊○○、辛○○二人之權益，更嚴重破壞政府機關處理公務之威信，犯後丁○○始終未坦承犯
    行，甲○○雖曾於偵查中自白，惟嗣又翻然否認及彼等犯罪之動機、手段等一切
    情狀，分別量處丁○○、甲○○有期徒刑五年六月及三年；又被告丁○○、甲○○係犯貪污治罪條例之罪，且經宣告有期徒刑以上之刑，爰依修正前貪污治罪條
    例第十六條、刑法第三十七條第二項之規定，分別宣告丁○○褫奪公權三年，甲○○褫奪公權二年。丁○○分得之上開二筆款項二十七萬及十六萬四千元，計四
    十三萬四千元，係丁○○、甲○○共同犯罪所得之財物，應依修正前貪污治罪條
    例第九條規定諭知追繳，並分別將其中二十七萬元發還被害人戊○○，另十六萬
    四千元發還被害人辛○○，如全部或一部不能追繳時，以彼等財產抵償之。
四、公訴意旨另以：被告丁○○、甲○○於八十三年四月間，辦理庚○○向台灣企銀
    八德分行貸款二百二十萬元時，亦向庚○○收取二萬二千元之報酬，因認丁○○
    、甲○○此部分犯行亦涉有修正前貪污治罪條例第六條第一項第四款對於主管之
    事務直接圖利罪嫌。訊據丁○○、甲○○均堅決否認此部分犯行，丁○○並辯稱
    其並未因承辦該案而收受任何報酬，匯入其帳戶內之上開二萬二千元款項係吳富
    欽返還之借款等語；公訴人認丁○○、甲○○涉有此部分罪嫌無非以丁○○帳戶
    內曾有二萬二千元之匯款為其論據。查庚○○向台灣企銀八德分行申貸之案件係
    由丁○○承辦，八十三年四月二十六日丁○○設於該行之帳戶內，確匯入火災保
    險費四千一百零四元、五千五百三十七元及另筆款項二萬二千元共三萬一千六百
    四十一元之事實，業據辦理該貸款案件之代書游慧美證述無訛，且為丁○○所自
    承，並有取款憑條、存款憑條等為證，固堪採信；惟證人游慧美迭於偵查及原審
    審理時堅決否認曾因辦理庚○○貸款案件而支付丁○○二萬二千元或其他任何報
    酬，並證稱其匯入丁○○帳戶內之上開二萬二千元款項係依吳富欽指示所為等語
    ，核與證人吳富欽於偵查及原審所證八十三年間，其販售房屋與庚○○，由游慧
    美為庚○○辦理之貸款本即係應付予其之價款，因其曾向丁○○借款二萬二千元
    ，故上開二萬二千元匯款係其清償游象借款之款項等語相符，自堪採信，而庚○○經多次依法傳訊，亦均未到庭以供訊明，僅憑丁○○上開帳戶中八十三年四月
    二十六日曾收得三萬一千六百四十一元之款項，殊不足推論丁○○確藉辦理庚○○上開貸款案件而收取二萬二千元報酬之不法利益，尤以甲○○並未參與此部分
    貸款之處理，自難謂其與丁○○共同圖取此部分不法利益。此外，復查無其他積
    極事證證明丁○○、甲○○確有公訴人所指之此部分犯嫌，是丁○○、甲○○此
    部分被訴之犯罪事實，尚屬不能證明，惟公訴意旨認此部分與前揭論罪科刑部分
    有連續犯之裁判上一罪關係，爰不另為無罪之諭知，附此敘明。
五、被告丁○○、甲○○經合法傳喚均無正當理由而不到庭，爰不待其到庭陳述，逕
    行判決。
乙、被告己○○、乙○○部分
一、公訴意旨略以：被告己○○、乙○○就被告丁○○、甲○○前揭對主管之事務直
    接圖利犯行，與丁○○、甲○○間均有犯意聯絡，己○○並負責介紹客戶，乙○○負責提供資金，組成貸款組合，共同利用丁○○承辦上開銀行貸款業務之職務
    上便利，於八十三年間，先後為戊○○、辛○○辦理貸款七百萬元及一千四百萬
    元，並藉機以收取代辦費為名，向戊○○、辛○○分別收取八十五萬五千五百元
    及八十五萬元，由丁○○各分得其中之二十七萬元及十六萬四千元之不正利益，
    因認被告己○○、乙○○均涉有與具公務員身分之丁○○共同對主管事務直接圖
    利罪嫌。
二、訊據被告己○○、乙○○均堅決否認與丁○○、甲○○共同對主管事務直接圖利
    之犯行，己○○辯稱：其祇負責介紹貸款客戶予甲○○，於貸款辦妥後，由甲○○給付其介紹人之佣金，此為民間之佣金制度，諸如介紹土地買賣及各種交易等
    ，絕非圖得不法利益，至甲○○如何向客戶收取代辦費用，乙○○如何墊款，其
    均不知情等語。乙○○則辯稱：其固提供資金供甲○○調度週轉，惟其僅與甲○○一人接洽，其所關切者為其代墊之資金何時清償及利息若干，至甲○○如何使
    用該資金，其對象中是否有具公務員身分之人，其無從得悉及過問，甲○○如何
    辦理貸款、向客戶收取手續費均與其無關等語。
三、按犯罪事實應依證據認定之，無證據不得推定其犯罪事實，刑事訴訟法第一百五
    十四條定有明文。認定犯罪事實所憑之證據，雖不以積極證據為限，間接證據亦
    包括在內，然而無論直接或間接證據，其為訴訟上之證明，須於通常一般之人不
    致有所懷疑，而得確信其為真實之程度者，始得據為有罪之認定；苟積極證據不
    足為不利於被告事實之認定時，即應為有利於被告之認定，更不必有何有利之證
    據（最高法院七十六年台上第四九八六號、三十年上字八一六號等判例意旨參照
    ）。查：
    (一)甲○○雖於桃園縣調查站訊問時自承因丁○○之因素利於貸款人貸款，遂成立
      富景公司，主要為客戶解決貸款上問題，該公司由其與乙○○、己○○、丁○○等四人組成，其負責與銀行接洽，乙○○負責調度資金幫客戶清償原債務以
      利下次貸款，己○○負責對外業務招攬案件，丁○○則負責銀行內部貸款業務
      ，各有職掌等語，已見前述，惟被告己○○、乙○○自桃園縣調查站訊問之初
      以迄偵審中，始終未言及富景公司之成員尚包括丁○○及丁○○於該公司所負
      責之事務與所分得之佣金比例（見偵查卷第一七頁背面、第一七之一頁正面、
      第一九頁背面、第二０頁背面）；對丁○○其人，乙○○僅稱因甲○○與任職
      於銀行之丁○○熟識，在貸款上較為方便，故成立富景公司等語（見偵查卷第
      一七頁背面），己○○則稱對丁○○並不熟悉，祇知係銀行職員等語（見偵查
      卷第二０頁正面），核彼等語意，不外藉甲○○與銀行員熟識之人際關係，而
      決意與甲○○合作辦理貸款業務，尚難遽指彼等二人確知甲○○亦要約丁○○
      加入富景公司，並應予給付報酬。
    (二)己○○、乙○○受甲○○之邀，加入富景公司，斯時該公司僅係籌備階段，且
      該公司之業務主要為客戶解決貸款上問題，由該公司為貸款人清償舊債務，以
      利向銀行再行申貸，藉以賺取佣金、利息，故係就每一受託案件個別處理，加
      入之人並不需事先出資，業據共組該公司之甲○○陳明（見偵查卷第二三頁背
      面、第二六頁正面），此自該公司上開業務性質觀之，亦為事理所必然，已固
      不待言；又經向台灣省政府建設廳函查結果，該廳以八十八年二月四日八八建
      三管字第三二０九二九號函送之「富景企業有限公司」登記資料（見原審卷第
      九四至九八頁），其所在地、負責人、董事、股東與所營業務項目等，與被告
      甲○○、己○○、乙○○所述均不同，是該登記資料所指之「富景企業有限公
      司」顯非本案富景公司，足見本案富景公司未曾辦理營業登記，是己○○、乙○○亦無從因出資或自公司登記資料中得知任職銀行之丁○○亦為該公司成員
      。
    (三)於富景公司，己○○係負責招攬貸款案件之對外業務，乙○○則僅於貸款客戶
      需款清償舊債、塗銷原有抵押權以利重新向銀行申領時，始由其負責調度資金
      支應，至向銀行洽辦貸款等手續則均由甲○○負責等情，業據甲○○供述明確
      ，而辛○○貸款案係丙○○介紹，戊○○貸款案則係輾轉經由莊育旺、陳代書
      等介紹予己○○後，即轉交甲○○持至銀行辦理，亦據甲○○、己○○供明（
      見偵查卷第二一頁正、背面、第二四頁背面、第二五頁正面、原審卷第五七頁
      背面），另貸款人辛○○於本案並迭稱其為貸款經由丙○○之介紹結識丁○○
      ，係丁○○向其表示須付代辦費用一百十萬元，嗣經商議降為八十五萬元，其
      出具取款條亦係直接交予丁○○，接洽貸款過程僅見過丁○○，未曾與己○○
      、乙○○謀面等語（見偵查卷第四頁正面、第五四頁正面、原審卷第八七頁正
      面、第一三七頁正面）；貸款人戊○○則屢稱其貸款輾轉經人介紹陳代書為其
      申辦，係陳代書向其表示貸款需付百分之十四佣金費用，其取款條亦係交予陳
      代書等語（見偵查卷第八頁背面、第七六頁正面、第七七頁正面、第一七三頁
      正面），足徵本案至銀行洽辦貸款部分之事務己○○、乙○○並未經手，而全
      權委由甲○○處理，貸款過程中出面向貸款客戶洽收報酬之人亦非己○○、乙○○，則彼等對甲○○如何與銀行人員接洽、如何向貸款人收取報酬等細節，
      自非必知悉。再者，丁○○於桃園縣調查站訊問時，供稱辛○○簽發並交付其
      八十五萬元之取款條，嗣其領取後，其中十六萬四千元轉入其本人帳戶，餘六
      十六萬元轉入甲○○帳戶；戊○○貸款匯入其帳戶內之二十七萬元亦係由甲○○將戊○○取款憑條交其提領等語（見偵查卷第三二頁正、背面），甲○○亦
      供稱辛○○案辛○○交付取款條予丁○○，丁○○將其中十六萬四千元轉入其
      本人帳戶，餘六十六萬六千元轉至甲○○帳戶，另戊○○案存款憑條亦均交由
      丁○○處理等語（見偵查卷第二五頁背面、第五九頁正、背面），互核相符，
      足見本案向貸款人戊○○、辛○○收取之報酬，均由丁○○、甲○○二人先行
      扣除分歸丁○○之部分後，再匯入甲○○帳戶，己○○、乙○○二人始終未參
      與其事，彼等僅就匯入甲○○帳戶內之款項三人平分，是彼等不知戊○○、辛○○二貸款案究向貸款客戶收取若干報酬及事前已由丁○○從中分取部分，亦
      並無何違情之處。從而己○○辯稱其祇負責介紹貸款客戶予甲○○，於貸款辦
      妥後，由甲○○給付其介紹人之佣金，對甲○○如何向客戶收取代辦費用及如
      何分配與何人其均不知情等語；乙○○所辯其固提供資金供客戶週轉，惟其僅
      與甲○○一人接洽，至甲○○如何使用該資金，其對象中是否有具公務員身分
      之人，如何辦理貸款及向客戶收取手續費各節其未過問亦無從得悉等語，尚堪
      採信。
    (四)至庚○○貸款部分，該貸款案件係委由代書游慧美申辦，與甲○○、己○○、
      乙○○等之富景公司本無任何關聯，公訴意旨指己○○、乙○○就此部分亦與
      丁○○、甲○○共同圖利，本有誤會。況丁○○、甲○○就此部分被訴之犯罪
      事實尚屬不能證明，已詳述於前，自不生己○○、乙○○與丁○○、甲○○共
      犯此部分犯罪之問題。
    綜上，被告己○○、乙○○雖與甲○○約定共組富景公司為客戶申辦貸款，惟彼
    等未實際出資，該公司亦未辦理登記，己○○僅於自外攬得個案時，即交由甲○○辦理，乙○○亦祇因應客戶所需，提供資金清償債務塗銷抵押權，並於貸款辦
    妥後，自甲○○取得佣金酬勞、利息，是彼等除與甲○○接觸外，均各自為政，
    彼等之互動關係顯與一般公司組織有出資額、登記資料、固定之辦公場所及員工
    間彼此互相橫向之聯繫之情形不同，徒憑彼等均與甲○○約定共組富景公司，尚
    難遽認彼等就甲○○另邀丁○○加入，並由丁○○分得一定比例之酬勞，必定知
    情，尤難謂彼二人對丁○○亦分得部分報酬圖取不法利益一事均有共同犯意之聯
    絡。此外，復查無其他任何積極確切之證據足認被告己○○、乙○○有何對主管
    之事務直接圖利之犯行，彼等犯罪尚屬不能證明。原審不查，竟為對己○○、乙○○論罪科刑之諭知，尚有未合，己○○、乙○○等上訴指摘原判決不當，即有
    理由，自應由本院撤銷改判，並依法對己○○、乙○○均為無罪之諭知。
據上論斷，應依刑事訴訟法第三百六十九條第一項前段、第三百六十四條、第三百七
十一條、第二百九十九條第一項前段、第三百零一條第一項，修正前貪污治罪條例第
二項前段、第三條、第六條第一項第四款、第八條第一項後段、第九條、第十六條，
刑法第十一條前段、第二條第一項但書、第二十八條、第三十一條第一項、第五十六
條、第三十七條第二項，判決如主文。
本案經檢察官張文政到庭執行職務。
中    華    民    國      九十      年      十二      月二十五    日
                              臺灣高等法院刑事第十六庭
                                  審判長法  官  許  增  男
                                        法  官  黃  鴻  昌
                                        法  官  蔡  彩  貞
右正本證明與原本無異。
如不服本判決應於收受送達後十日內向本院提出上訴書狀，其未敘述上訴之理由者並
得於提起上訴後十日內向本院補提理由書（均須按他造當事人之人數附繕本）。
                                        書記官  張  淑  芬
中      華      民      國    九十      年    十二      月     三十一   日
附錄本案論罪科刑法條：
修正前貪污治罪條例第六條第第一項第四款：
有左列行為之一者，處五年以上有期徒刑，得併科新台幣一百萬元以下罰金：
四、對於主管或監督之事務，直接或間接圖利者。


司法院資訊處製作；財團法人民間司法改革基金會備份。
